【裁判字號】    95,上更(一),4
【裁判日期】    980922
【裁判案由】    分割共有物
【裁判全文】
臺灣高等法院臺中分院民事判決         95年度上更(一)字第4號
上  訴  人  未○○
視同上訴人  壬○○
訴訟代理人  甲○○
視同上訴人  乙○○
視同上訴人  己○○
視同上訴人  申○○
視同上訴人  辛○○
視同上訴人  子○○
訴訟代理人  申○○
視同上訴人  丁○○
視同上訴人  丙○○
視同上訴人  巳○○
訴訟代理人  丑○○
視同上訴人  庚○○
視同上訴人  戊○○
視同上訴人  寅○○
視同上訴人  卯○○
前列二人
法定代理人  癸○○
前列二人
訴訟代理人  丑○○
視同上訴人  丑○○
被上訴  人  午○○
被上訴  人  辰○○
前列二人共同
訴訟代理人  林邦賢律師
複代理  人  林根煌律師
上列當事人間分割共有物事件，上訴人對於中華民國92年 7月10
日臺灣南投地方法院 89年度訴字第399號第一審判決提起上訴，
經最高法院發回更審，本院於民國98年9月8日言詞辯論終結，判
決如下：
     主  文
原判決關於主文第2項部分及訴訟費用之裁判均廢棄。
上廢棄部分，兩造共有坐落南投縣南投市○○段 302地號建地面
積1305.43平方公尺、同段157地號建地面積 1756.12平方公尺、
同段299地號建地面積12.6平方公尺及同段301地號建地面積 10.
18平方公尺，應予合併分割，並將如附圖所示A部分面積342.7平
方公尺分歸上訴人丙○○、丁○○繼續保持共有，應有部分比例
各2分之1，B部分面積 208平方公尺及B1部分面積134.7平方公尺
分歸上訴人壬○○取得，C部分面積159.7平方公尺及C1部分面積
80.19平方公尺分歸上訴人乙○○取得，D部分面積 342.7平方公
尺分歸上訴人庚○○、戊○○繼續保持共有，應有部分比例各 2
分之1，E部分面積 102.81平方公尺分歸上訴人未○○取得，F部
分面積 317.7平方公尺及F1部分面積25平方公尺分歸上訴人辛○
○取得，G部分面積 342.7平方公尺分歸上訴人己○○取得，H部
分面積428.38平方公尺分歸上訴人申○○、子○○繼續保持共有
，應有部分比例各2分之1，I部分面積 257.03平方公尺分歸上訴
人丑○○取得，J部分面積85.68平方公尺分歸上訴人巳○○取得
，K部分面積85.68平方公尺分歸上訴人寅○○、卯○○繼續保持
共有，應有部分比例各2分之1，L部分面積85.68平方公尺分歸被
上訴人辰○○取得，M部分面積85.68平方公尺分歸被上訴人午○
○取得。
第一、二審訴訟費用除確定部分外，由兩造依附表所示應有部分
比列負擔。
    事實及理由
一、本件上訴人未○○、視同上訴人乙○○、辛○○、丁○○、
    巳○○、庚○○、戊○○經合法通知，未於言詞辯論期日到
    場，核無民事訴訟法第 386條所列各款情形，爰依被上訴人
    之聲請，由其一造辯論而為判決。
二、本件被上訴人午○○、辰○○請求分割共有物，對於共有人
    全體必須合一確定，故上訴人未○○提起上訴，其效力及於
    同造之其餘當事人，原審被告壬○○、乙○○、己○○、申
    ○○、辛○○、子○○、丁○○、丙○○、庚○○、戊○○
    、巳○○、寅○○、卯○○、丑○○等人均應併列為上訴人
    ，核先敘明。
三、被上訴人於原審起訴主張：坐落南投縣南投市○○段 670地
    號及同段670之2地號等2筆土地，係伊2人及上訴人未○○、
    壬○○、乙○○、己○○、申○○、丑○○、辛○○、子○
    ○、丁○○、丙○○、巳○○、庚○○、戊○○及癸○○、
    寅○○、卯○○等 3人之被繼承人陳科晉等所共有，被上訴
    人午○○、辰○○應有部分各為 36分之1、上訴人未○○應
    有部分為 90分之3、壬○○應有部分為9分之1、乙○○應有
    部分為 90分之7、己○○應有部分為9分之1、申○○應有部
    分為12分之1、丑○○應有部分為12分之1、辛○○應有部分
    為9分之1、子○○應有部分為之 36分之2、丁○○應有部分
    為18分之1、丙○○應有部分為18分之1、巳○○應有部分為
    36分之1、庚○○應有部分為18分之1、戊○○應有部分為18
    分之1。陳科晉應有部分為36分之1，嗣陳科晉於民國（下同
    ） 91年6月17日死亡，所遺土地，應由上訴人癸○○、寅○
    ○、卯○○等 3人共同繼承，惟癸○○、寅○○、卯○○迄
    未辦理系爭土地之繼承登記，各共有人間並未有不能分割之
    特約，又無法達成協議分割，及從無不分割特約，為此求為
    裁判合併分割。
四、上訴人等則以：系爭土地應依適當之方法分割等語，資為抗
    辯。
五、原審判決兩造共有坐落南投縣南投市○○段 670地號（實測
    面積為面積1277平方公尺）及同段670之2地號（實測面積為
    1703平方公尺）土地應予以合併分割，並將如原判決附圖甲
    案所示Ａ部分面積 314平方公尺分歸上訴人丁○○、丙○○
    繼續保持共有，應有部分各為 2分之1，Ｂ部分面積314平方
    公尺分歸上訴人壬○○取得，Ｃ部分面積 163平方公尺分歸
    上訴人乙○○取得，Ｆ部分面積 151平方公尺分歸上訴人未
    ○○取得，Ｄ部分面積 314平方公尺分歸上訴人庚○○、戊
    ○○繼續保持共有，應有部分比例各為2分之1，Ｅ部分面積
    172平方公尺及Ｇ部分面積142平方公尺分歸上訴人己○○取
    得，Ｈ部分面積 393平方公尺分歸上訴人申○○、子○○繼
    續保持共有，上訴人申○○應有部分為5分之3，上訴人子○
    ○應有部分為5分之2，Ｊ部分面積 314平方公尺分歸上訴人
    辛○○取得，Ｉ部分面積 551平方公尺分歸被上訴人午○○
    、辰○○、上訴人丑○○、癸○○、寅○○、卯○○、巳○
    ○繼續保持共有，被上訴人午○○、辰○○及上訴人巳○○
    應有部分各為7分之1，上訴人丑○○應有部分為7分之3，上
    訴人癸○○、寅○○、卯○○公同共有7分之1，Ｋ部分面積
    152 平方公尺留做通路，由兩造按原應有部分比例繼續保持
    共有。上訴人未○○應補償上訴人乙○○新台幣 122萬7723
    元。上訴人未○○不服，求為判決(一)原判決關於主文第 2項
    部分及訴訟費用之裁判均廢棄。(二)上廢棄部分，兩造共有坐
    落南投縣南投市○○段 670地號面積1277平方公尺，及同段
    670 之2地號面積 1703平方公尺土地應予合併分割，並採如
    原判決附圖丙案所示方法分割。惟於本審準備程序中，因新
    生段670、670之2地號土地2筆經土地重測後，改為南投縣南
    投市○○段302地號建地面積 1305.43平方公尺、同段157地
    號建地面積1756.12平方公尺。又重測後之同段299地號建地
    面積12.6平方公尺及同段301地號建地面積10.18平方公尺，
    因與上開157地號及 302地號2筆土地相鄰，且為兩造所共有
    ，其共有人數及應有部份相同，乃追加聲明與被上訴人午○
    ○、辰○○之聲明同，即求為判決(一)原判決關於主文第2 項
    部分及訴訟費用之裁判均廢棄。(二)上廢棄部分，兩造共有坐
    落南投縣南投市○○段302地號建地面積1305.43平方公尺、
    同段157地號建地面積 1756.12平方公尺、同段299地號建地
    面積12.6平方公尺及同段301地號建地面積10.18平方公尺，
    應予合併分割，並將如附圖所示A部分面積342.7平方公尺分
    歸上訴人丙○○、丁○○繼續保持共有，應有部分比例各 2
    分之1，B部分面積208平方公尺及B1部分面積134.7平方公尺
    分歸上訴人壬○○取得，C部分面積159.7平方公尺及C1部分
    面積80.19平方公尺分歸上訴人乙○○取得，D部分面積342.
    7 平方公尺分歸上訴人庚○○、戊○○繼續保持共有，應有
    部分比例各 2分之1，E部分面積102.81平方公尺分歸上訴人
    未○○取得，F部分面積317.7平方公尺及F1部分面積25平方
    公尺分歸上訴人辛○○取得，G部分面積342.7平方公尺分歸
    上訴人己○○取得，H部分面積 428.38平方公尺分歸上訴人
    申○○、子○○繼續保持共有，應有部分比例各 2分之1，I
    部分面積 257.03平方公尺分歸上訴人丑○○取得，J部分面
    積85.68平方公尺分歸上訴人巳○○取得，K部分面積 85.68
    平方公尺分歸上訴人寅○○、卯○○繼續保持共有，應有部
    分比例各2分之1，L部分面積85.68平方公尺分歸被上訴人辰
    ○○取得，M部分面積85.68平方公尺分歸被上訴人午○○取
    得。其餘上訴人壬○○、己○○、申○○、丑○○、子○○
    、丙○○、丁○○、乙○○、巳○○、寅○○、卯○○均同
    意 4筆土地合併分割並聲明不必再鑑價相互補償。丙○○、
    丁○○；庚○○、戊○○；申○○、子○○；寅○○、卯○
    ○並均同意繼續保持共有。庚○○、戊○○、己○○、壬○
    ○、丙○○、丁○○、則不同意依被上訴人午○○、辰○○
    在本審所主張之方案分割。另上訴人申○○、巳○○、丑○
    ○、子○○、寅○○、卯○○均同意依被上訴人午○○、辰
    ○○在本審所主張之方案分割。【原審判決上訴人癸○○、
    寅○○、卯○○應就被繼承人陳科晉所有坐落南投縣南投市
    ○○段670地號及同段670之2地號土地之應有部分36分之1辦
    理繼承登記部分上訴人癸○○、寅○○、卯○○未上訴，已
    經確定，而上訴人寅○○、卯○○於 91年11月4日本院前審
    訴訟中已經分別辦理南投縣南投市○○段670地號及同段670
    之2地號土地繼承登記。再於 98年2月9日本審訴訟中寅○○
    將670地號（重測後改為南投縣南投市○○段302地號土地）
    贈與72分之1與卯○○；卯○○將 670之2地號（重測後改為
    南投縣南投市○○段157地號土地）贈與72分之1與寅○○）
    另被上訴人請求逕予更正南投縣南投市○○段 670地號及同
    段 670之2地號等2筆土地面積，原審駁回其請求，亦已確定
    。】
六、被上訴人主張坐落南投縣南投市○○段670地號及同段670之
    2地號等2筆土地，經土地重測後，改為南投縣南投市○○段
    302地號面積1305.43平方公尺、同段157地號建地面積1756.
    12平方公尺。又重測後之同段 299地號建地面積12.6平方公
    尺及同段 301地號建地面積10.18平方公尺，因與上開157地
    號及302地號2筆土地相鄰，且為兩造所共有，其共有人數及
    應有部份相同，上訴人未○○為土地之使用價值，追加請求
    將上開299、301地號土地與302、157號土地合併分割，其餘
    上訴人壬○○、己○○、申○○、丑○○、子○○、丙○○
    、丁○○、乙○○、巳○○、寅○○、卯○○均同意 4筆土
    地合併分割，被上訴人亦予同意。按各共有人得隨時請求分
    割共有物；其分割之方法不能協議決定者，法院得因任何共
    有人之請求，命為以原物分配於各共有人；以原物為分配時
    ，因共有人之利益或其他必要情形，得就共有物之一部分仍
    維持共有。共有人相同之數不動產，除法令另有規定外，共
    有人得請求合併分割。98年1月23日修正公布，同年7月24日
    施行之民法第 824條第2項第1款前段第4項、第5項定有明文
    。本件分割共有物 4筆土地共有人人數相同，且其中大部分
    共有人未○○、壬○○、己○○、申○○、丑○○、子○○
    、丙○○、丁○○、乙○○、巳○○、寅○○、卯○○、午
    ○○、辰○○均同意合併分割，故上訴人等合併分割之請求
    ，依法應予准許。又上開土地4筆係被上訴人2人、上訴人未
    ○○、壬○○、乙○○、己○○、申○○、丑○○、辛○○
    、子○○、丁○○、丙○○、巳○○、庚○○、戊○○、寅
    ○○、卯○○所共有，其應有部分如附表所示，各共有人間
    並未有不能分割之特約，又無法達成協議決定分割及從無不
    分割特約之事實，業據提出土地登記簿謄本、地籍圖謄本、
    戶籍謄本等件為證，復為到庭兩造所不爭，堪信為真實。
七、按法院就共有物為裁判分割時，應考慮公平、當事人聲明、
    應有部分比例與實際使用是否相當、共有物之客觀情狀、共
    有物之性質、共有物之價格與經濟價值、共有利益、各共有
    人主觀因素與使用現狀、各共有人之利害關係等因素。經查
    ，系爭 4筆土地，其中新豐段302、301地號土地西邊面臨彰
    南路，南面為彰南路310巷，東邊與新豐段299、157號2筆土
    地中間隔有一條 10米之計劃道路，157號土地東邊有一條12
    米之計劃道路，現為 6米寬。面臨彰南路由北而南依序為丁
    ○○與丙○○之 2層ＲＣ造樓房，呈不規則多邊形，繼為壬
    ○○、乙○○各所有呈方形與梯形之三層半ＲＣ造樓房，另
    在略為土地中央為庚○○、戊○○2人所有呈Ｌ形2層ＲＣ造
    樓房，而157地號土地在東南方面臨彰南路310巷為丑○○所
    有之磚造平房，另有土造及磚造之倉庫數間，其餘多為空地
    ，業經原審會同南投地政事務所測量員勘驗屬實，製有勘驗
    筆錄及複丈成果圖在卷可稽，復經本院前審勘驗明確（見本
    院前審卷(一) 98至101頁），而被上訴人及上訴人未○○、申
    ○○、子○○、巳○○、寅○○、卯○○、丑○○均同意依
    附圖所示方案分割，丙○○、丁○○；庚○○、戊○○；申
    ○○、子○○；寅○○、卯○○並均同意繼續保持共有。兩
    造除庚○○、戊○○、辛○○未表示意見外，均表示不必鑑
    價相互補償，（本院卷第2宗第 98、99頁）本院斟酌當事人
    之意願、共有物之性質、經濟效用及全體共有人之利益，認
    以採如附圖即 97年6月23日南投地政事務所土地複丈成果圖
    所示方案分割方法為宜，並不鑑價相互補償，茲分述理由如
    下：本件系爭4筆土地已經南投地政事務所於 96年12月10日
    地籍圖重測完成登記， 299、301號2筆土地原為計畫道路用
    地，經重測後土地地目已變更為建，有土地登記簿謄本附卷
    可查，如依上訴人乙○○、庚○○、戊○○意見依本院前審
    判決分割方案丙案分割，則 4筆土地不能合併分割，有違合
    併分割之本意。上訴人己○○、壬○○、丙○○、丁○○不
    同意依附圖所示分割方法分割，然其等又未能提出更好之方
    案以供本院採酌，雖上訴人己○○分配於 G部分上，會被相
    鄰之同段141、142號土地擋住西邊部分出口，然分割共有物
    無法盡如共有人之希望分割，此乃不得不然之結果，而相鄰
    之同段141、142號土地面積分別僅 4.97平方公尺、28.85平
    方公尺（本院卷第 2宗第5-2、5-3頁），上訴人己○○日後
    如將該土地買下，或與該土地地主合作，即可得到最大之利
    用價值。而附圖所示方案，其分割方法使每一共有人均有面
    臨道路，有聯外道路，且格局方正，在現行法令規定下，均
    可建築，可有效經濟利用，並獲得被上訴人及未○○、申○
    ○、子○○、巳○○、寅○○、卯○○、丑○○之同意，其
    應有部分比例雖未過半數（上訴人未○○應有部分為90分之
    3、上訴人申○○應有部分為12分之1、上訴人子○○應有部
    分各為18分之1，上訴人巳○○應有部分36分之1，上訴人寅
    ○○、卯○○應有部分各為72分之1，持分比例為 30分之11
    ），然如上所述，上訴人己○○、壬○○、丙○○、丁○○
    未能提出更好之方案以供本院採酌，上訴人乙○○、庚○○
    、戊○○請求依本院前審判決分割方案丙案分割，有違系爭
    4 筆土地合併分割之本意，均不可採，本院認為附圖所示分
    割方案，就整體規劃而言，較為公平妥適，且符合地盡其用
    之原則，亦不會拆除建物。雖被上訴人與上訴人丑○○、巳
    ○○、寅○○、卯○○、申○○、子○○分得之部分過於狹
    長，然彼等各自共有，長度、寬度均能有效利用，且略呈東
    西向兩邊均面臨道路，經濟價值亦較高，其餘共有人亦均留
    有出入通路，是該分割方法為允當、公平。
八、綜上所述，被上訴人請求分割系爭土地，本院顧及均衡原則
    ，並斟酌各共有人之利害關係、意願、共有物之性質及經濟
    效用等情形，認為以前揭上訴人所主張之分割方案始為妥適
    ，原審所命分割方法尚有未當，上訴意旨就此部分指摘原判
    決不當，求予廢棄改判，為有理由，應由本院予以廢棄改判
    如主文第2項所示。
九、按分割共有物之分割方案，係屬法院依職權所定，兩造所提
    出之分割方案，係供法院於決定分割方案之參考，是本件被
    上訴人之請求分割雖有理由，但兩造就所提出之分割方案，
    均屬攻擊、防禦其權利所必要，爰就本件訴訟費用之分擔，
    酌定由兩造依其應有部分之比例分擔之。
十、據上論結，本件上訴為有理由，依民事訴訟法第450、第80
    條之1、第463條、第385條第1項前段，判決如主文。
中    華    民    國    98    年    9     月    22    日
                民事第七庭    審判長法  官  童有德
                                    法  官  陳繼先
                                    法  官  曾謀貴
以上正本係照原本作成。
如對本判決上訴，須於收受判決送達後20日內向本院提出上訴書
狀，其未表明上訴理由者，應於提出上訴後20日內向本院提出上
訴理由書（須按他造人數附具繕本）。
上訴時應提出委任律師為訴訟代理人之委任狀。具有民事訴訟法
第466條之1第1項但書或第2項之情形為訴訟代理人者，另應附具
律師及格證書及釋明委任人與受任人有該條項所定關係之釋明文
書影本。
                                    書記官  王麗珍
中    華    民    國    98    年    9     月    23    日
                                                      Ｓ
 附表：
┌───────┬───────────────────┐
│              │         南投縣南投市○○段           │
│    土地地號  ├────┬────┬────┬────┤
│              │302 地號│157 地號│299 地號│301 地號│
├───────┼────┴────┴────┴────┤
│    共  有  人│          應有部分比例                │
├─┬─────┼────┬────┬────┬────┤
│1 │壬  ○  ○│1/9     │1/9     │1/9     │1/9     │
├─┼─────┼────┼────┼────┼────┤
│2 │己  ○  ○│1/9     │1/9     │1/9     │1/9     │
├─┼─────┼────┼────┼────┼────┤
│3 │申  ○  ○│1/12    │1/12    │1/12    │1/12    │
├─┼─────┼────┼────┼────┼────┤
│4 │丑  ○  ○│1/12    │1/12    │1/12    │1/36    │
├─┼─────┼────┼────┼────┼────┤
│5 │辛  ○  ○│1/9     │1/9     │1/9     │1/9     │
├─┼─────┼────┼────┼────┼────┤
│6 │子  ○  ○│2/36    │2/36    │2/36    │2/36    │
├─┼─────┼────┼────┼────┼────┤
│7 │丁  ○  ○│1/18    │1/18    │1/18    │1/18    │
├─┼─────┼────┼────┼────┼────┤
│8 │丙  ○  ○│1/18    │1/18    │1/18    │1/18    │
├─┼─────┼────┼────┼────┼────┤
│9 │巳  ○  ○│1/36    │1/36    │1/36    │1/36    │
├─┼─────┼────┼────┼────┼────┤
│10│辰  ○  ○│1/36    │1/36    │1/36    │1/18    │
├─┼─────┼────┼────┼────┼────┤
│11│午  ○  ○│1/36    │1/36    │1/36    │1/18    │
├─┼─────┼────┼────┼────┼────┤
│12│庚  ○  ○│1/18    │1/18    │1/18    │1/18    │
├─┼─────┼────┼────┼────┼────┤
│13│戊  ○  ○│1/18    │1/18    │1/18    │1/18    │
├─┼─────┼────┼────┼────┼────┤
│14│未  ○  ○│3/90    │3/90    │3/90    │3/90    │
├─┼─────┼────┼────┼────┼────┤
│15│乙  ○  ○│7/90    │7/90    │7/90    │7/90    │
├─┼─────┼────┼────┼────┼────┤
│16│寅  ○  ○│1/72    │1/72    │1/72    │1/72    │
├─┼─────┼────┼────┼────┼────┤
│17│卯  ○  ○│1/72    │1/72    │1/72    │1/72    │
└─┴─────┴────┴────┴────┴────┘


司法院資訊處製作；財團法人民間司法改革基金會備份。
